【裁判字號】    99,抗,139
【裁判日期】    990628
【裁判案由】    聲明異議
【裁判全文】
臺灣高雄地方法院民事裁定               99年度抗字第139號
抗  告  人  乙○○
相  對  人  甲○○
上列抗告人因與相對人間支付命令聲明異議事件，對於中華民國
99年5 月3 日本院99年度雄事聲字第5 號所為裁定，提起抗告，
本院管轄之第二審合議庭裁定如下：
    主  文
原裁定廢棄。
程序費用新臺幣壹仟元由相對人負擔。
    理  由
一、抗告意旨略以：我國戶籍制度雖有「戶籍地」之設置，然戶
    籍地未必等同於「住所」或「居所」，是否為「住所」或「
    居所」，應以民法第20條之規定為據，苟實際上並未居住於
    該地，且已遷居他地甚久，僅單純未將戶籍隨同遷往實際居
    住地，亦不得將戶籍地視為應受送達人之住所地。原本院所
    核發之98年度司促字第40621 號支付命令（下稱系爭支付命
    令），係向「高雄市鹽埕區○○○街5 之2 號」為送達，然
    該址實係由抗告人之二叔所居住，抗告人根本未曾居住於該
    處；又雖抗告人之戶籍設於「高雄市○○區○○里○○街11
    巷1 弄3 號」，惟早已於民國88年間即遷出於該址而實際居
    住於「臺北縣三重市○○○路165 巷81號6 樓」長達11年，
    且另於臺北市開設補習班而為營業行為，衡情自不可能猶居
    於高雄市而為日日南北奔波之理，顯見抗告人早已以久住之
    意思而住於「臺北縣三重市○○○路165 巷81號6 樓」，並
    廢止原「高雄市○○區○○里○○街11巷1 弄3 號」之住所
    ，故前開支付命令自應向「臺北縣三重市○○○路165 巷81
    號6 樓」送達，方稱適法。原審漏未斟酌抗告人所提出之證
    物，且認定有違經驗法則，而駁回抗告人之異議，自難認為
    適法，為此爰依法提起抗告，請求廢棄原裁定等語。
二、按送達應於應受送達人之住居所、事務所或營業所行之。民
    事訴訟法第136 條第1 項前段定有明文。次按，依民法第20
    條第1 項之規定，依一定事實足認以久住之意思，住於一定
    之地域者，即為設定其住所於該地。顯見我國民法關於住所
    之設定，兼採主觀主義及客觀主義之精神，必須主觀上有久
    住一定地域之意思，客觀上有住於一定地域之事實，該一定
    之地域始為住所，故住所並不以登記為要件，戶籍登記之處
    所固得資為推定住所之依據，惟倘有客觀之事證，足認當事
    人已久無居住該原登記戶籍之地域，並已變更意思以其他地
    域為住所者，即不得僅憑原戶籍登記之資料，一律解為其住
    所（最高法院97年度台抗字第118 號判決意旨參照）。又民
    事訴訟法第138 條所規定之寄存送達，限於不能依同法第13
    6 條及第137 條規定行送達者，始得為之，設其送達之處所
    ，雖原為應受送達人之住居所、事務所或營業所而實際上已
    變更者，該原住居所、事務所或營業所，即非應為送達之處
    所，自不得於該原處所為寄存送達。
三、經查：
（一）抗告人之戶籍地雖設於「高雄市○○區○○里○○街11巷
      1 弄3 號」，此有抗告人所有之戶籍謄本附本院98年度司
      促字第40621 號卷（下稱系爭支付命令卷）可憑；而經本
      院將本院98年度司促字第40621 號支付命令（下稱系爭支
      付命令）向抗告人之戶籍地送達之結果，因未獲會晤應受
      送達人即抗告人，乃將上開支付命令寄存於高雄市政府警
      察局鼓山分局鼓山二路派出所之事實，亦有本院送達證書
      附系爭支付命令卷可憑。則本件送達雖係向抗告人之戶籍
      地為送達，惟既未獲會晤應受送達之抗告人，亦未能透過
      補充送達之方式，交由抗告人之同居人或受僱人收受，則
      抗告人是否確實居住於高雄市○○區○○里○○街11 巷1
      弄3 號之戶籍地，即非無疑。
（二）又本件相對人係於98年8 月10日向本院聲請核發系爭支付
      命令，有系爭支付命令聲請狀在卷可憑（見本院98年度司
      促字第40621 號卷第3 、4 頁），惟據抗告人所提出之房
      屋租賃契約所示，抗告人至遲於本件系爭支付命令聲請前
      之98年3 月31日，即在台灣房屋公司之仲介下，向第三人
      李常菊租用其所稱之現住所，即臺北縣三重市○○○路16
      5 巷81號6 樓之房屋，供作「住家」使用，租用期間自98
      年5 月1 日至100 年4 月30日止，有抗告人所提出之台灣
      房屋不動產租賃契約書在卷可憑，則抗告人所稱其有設定
      住所於上開臺北縣三重市○○○路165 巷81號6 樓之意，
      即非不可採信，自不能僅以戶籍並未遷移而為其不利之認
      定。佐以觀由抗告人於原審所提出之臺北市短期補習班立
      案證書所示，抗告人早於97年3 月6 日即經核准，而於臺
      北市○○區○○路43號8 樓、2 號9 樓，設立臺北市私立
      保成法律會計行政短期補習班，並任代表人，有臺北市短
      期補習班立案證書附卷可憑（見原審卷第12頁），由抗告
      人所提出之上開立案證書中，既載明設立地點係位於臺北
      市，復在抗告人同時擔任該補習班負責人而有營業行為之
      情形下，抗告人所稱其實際早已離去原戶籍地即高雄市○
      ○區○○里○○街11巷1 弄3 號，並設定住所於他處即臺
      北縣三重市○○○路165 巷81號6 樓，即應屬真實；縱抗
      告人所陳報之住所地點與前開立案證書所載班址迥異，惟
      抗告人既確有離去戶籍地並於他處從事營業行為，並另行
      租用其所稱為現住所之上揭房屋作為住宅使用之客觀事實
      ，已足認至少抗告人已無久住原戶籍地之意，抗告人既無
      久住於上揭原戶籍地之意，自難認前述抗告人之戶籍地為
      抗告人之住所。是本院上揭系爭支付命令逕向前述抗告人
      之登記戶籍地，即「高雄市○○區○○里○○街11巷1 弄
      3 號」為送達，即難認為合法。系爭支付命令既未經合法
      送達，聲明異議之法定期間即無從起算而不能確定。本院
      承辦司法事務官裁定駁回相對人撤銷系爭支付命令確定證
      明書之聲請，即屬不當。相對人聲明異議，洵屬有理，原
      審未能詳予審認，而駁回抗告人之異議，自有未當。抗告
      意旨指摘原裁定不當，求予廢棄原裁定，為有理由，爰由
      本院廢棄原裁定。
四、據上論結，本件抗告為有理由，依民事訴訟法第495 條之1
    第1 項、第449 條第2 項、第95條、第78條，裁定如主文。
中    華    民    國    99    年    6     月    28    日
                民事第六庭審判長法  官  楊國祥
                                法  官  陳明呈
                                法  官  李怡諄
正本係照原本作成。
本裁定不得抗告。
中    華    民    國    99    年    6     月    28    日
                                書記官  陳建琪

司法院資訊處製作；財團法人民間司法改革基金會備份。
